臺灣高等法院刑事判決　　　　　　　　100年度上訴字第108號
上　訴　人
即　被　告　丁偉利
指定辯護人　法律扶助邱永豪律師
上列上訴人因殺人未遂等案件，不服臺灣桃園地方法院99年度訴
字第263 號，中華民國99年11月30日第一審判決（起訴案號：臺
灣桃園地方法院檢察署98年度偵字第19919 號），提起上訴，本
院判決如下：
    主  文
上訴駁回。
    事  實
一、丁偉利係我國菲律賓華僑，而施亞莉係來臺就業之菲律賓籍
    勞工，2 人間原係男女朋友，緣施亞莉多次向丁偉利借款均
    未償還，並逐漸疏遠丁偉利，丁偉利因而懷疑施亞莉另結新
    歡，不甘人財兩失，竟萌生殺人之犯意，於民國（下同）98
    年8月29日某時許，先將未著封套水果刀1支（非槍砲彈藥刀
    械管制條例之管制刀械，刀刃長14公分、最寬長1.5 公分、
    刀柄長10公分，全長24公分）插置於其褲子後口袋後，於同
    日晚間7時28分許（起訴書誤載為7時50分），前往施亞莉位
    於桃園縣龜山鄉○○路○段163號龍田金融大樓住處，看到在
    附近等候施亞莉之吳康瑋，並見施亞莉走出前揭大樓欲與吳
    康瑋會合，誤認吳康瑋係施亞莉另結之新歡，醋勁大發，憤
    恨難平，遂趁施亞莉不及防備之際，自施亞莉背後往前以手
    臂勒住施亞莉脖子，要求施亞莉跟其一同走，惟遭施亞莉拒
    絕，丁偉利乃亮出預藏之前揭水果刀，向施亞莉恫稱：「不
    和我一起走，就要殺妳！」（菲律賓語）等語，然施亞莉仍
    拒絕其要求，此時，在一旁等候施亞莉之吳康瑋見狀，乃手
    持安全帽欲前去搭救施亞莉。丁偉利察覺此情，旋將施亞莉
    往後拖行，並向吳康瑋嚇稱：「你不要靠近，我要殺她」等
    語，並持前揭水果刀向吳康瑋揮舞恫嚇，吳康瑋見施亞莉生
    命遭受威脅，情況危急，趕緊持安全帽往前揮打丁偉利持於
    手中之水果刀，然丁偉利與吳康瑋互擊過程中，雙方皆因重
    心不穩，丁偉利勒住施亞莉往後跌倒，吳康瑋亦往前倒趴在
    施亞莉身上。丁偉利見有機可乘，欲使施亞莉脫離吳康瑋保
    護，竟另起傷害人之身體犯意，持水果刀逕向吳康瑋背部刺
    1刀，致吳康瑋受有背部開放性傷口（長約2公分）之傷害，
    並因疼痛而閃離施亞莉身旁。斯時，丁偉利見機不可失，乃
    承前殺人犯意，持前揭水果刀朝施亞莉腹部猛力刺擊3 刀，
    致施亞莉受有前腹壁靠近肚臍右下方開放性穿刺傷1 處（長
    約3公分）、左腹側邊開放性穿刺傷1處（長約2 公分）及左
    側背開放性穿刺傷1處（長約3公分），合併肝臟、脾臟及左
    腎裂傷等傷害而倒地後，丁偉利隨即往上址萬壽路道路中央
    逃逸。迨吳康瑋向上址大樓保全人員許桂渠求救並託其報警
    後，欲攔阻、逮捕現行犯丁偉利，隨即負傷沿上址萬壽路一
    路追逐丁偉利至上址中正路，並沿路持安全帽、路旁磚塊、
    掃把棍等物，丟擊丁偉利（未成傷），惟丁偉利亟欲逃亡卻
    屢甩不掉吳康瑋，並屢遭吳康瑋攻擊，遭激怒後，竟另起殺
    人之犯意，跑到上址中正路附近安全島上，趁吳康瑋未注意
    路面高低而腳步踩空之際，即持前揭水果刀猛力刺向吳康瑋
    之左胸1 刀，致吳康瑋受有左前胸（壁）開放性穿刺傷口（
    長約1.5 公分，深度已進入左胸腔內），合併左側血胸之傷
    害而不支倒地。嗣警於同日晚間7 時50分許及時到場，持槍
    喝令丁偉利不得妄動，並將施亞莉、吳康瑋緊急送醫救治，
    2人因而倖免於死而未得逞。
二、案經施亞莉、吳康瑋訴由桃園縣政府警察局龜山分局報告臺
    灣桃園地方法院檢察署檢察官偵查起訴。
    理  由
壹、證據能力部分：
    按被告以外之人於審判外之言詞或書面陳述，除法律有規定
    者外，不得作為證據。又被告以外之人於審判外之陳述，雖
    不符前4 條之規定，而經當事人於審判程序同意作為證據，
    法院審酌該言詞陳述或書面陳述作成時之情況，認為適當者
    ，亦得為證據，刑事訴訟法第159 條第1 項、第159 條之 5
    第1 項分別定有明文。查本案認定事實所引用之卷證資料，
    除原已符同法第159 條之1 至第159 條之4 規定、及法律另
    有規定等傳聞法則例外規定，而得作為證據外，其餘卷證資
    料，並無證據證明係公務員違背法定程序所取得，檢察官、
    被告及辯護人於審判程序中復均同意作為認定本件犯罪事實
    之證據（原審卷第35頁背面），而供述證據部分，被告及其
    選任辯護人則均未於言詞辯論終結前聲明異議，且本院審酌
    前揭陳述作成時之情況，並無違法取證之瑕疵，亦認以之作
    為證據為適當，是本件有關被告以外之人於審判外之言詞或
    書面陳述等供述證據，依前揭法條意旨，自均得為證據。
貳、實體部分：
一、訊據被告固坦認於前揭時、地，持前揭水果刀刺傷告訴人吳
    康瑋背部1 刀、胸部1 刀及告訴人施亞莉腹部3 刀，告訴人
    吳康瑋、施亞莉並因此受有前揭傷害，惟矢口否認有何上揭
    傷害、殺人未遂等犯行，辯稱：我與施亞莉是男女朋友，我
    借她錢，沒懷疑她有男友，當天我看她還在大樓裡面，還未
    走出大樓，我進去大樓內，我拍她肩，要她出來一下，我有
    話跟她說，她跟我出來，吳康瑋就走過來大聲罵，並拿安全
    帽要打我，施亞莉跟我出來後，因吳康瑋一直罵，我怕他與
    警衛打我，所以我拿刀一直退，吳康瑋一直追打我，我是自
    衛才刺他1 刀，我並未以手勒住施亞莉脖子，施亞莉摔倒後
    ，我怕吳康瑋與她拿東西打我，我趁她跌倒時才傷害她，後
    來我從大樓對面的路跑過去，吳康瑋拿拖把棍一直打我，我
    才回手，刺他左胸1 刀，我沒有殺人的意思，我是緊急避難
    及正當防衛才傷害施亞莉、吳康瑋2 人云云；被告選任辯護
    人則以：被告並未勒住施亞莉脖子，被告是在吳康瑋靠近施
    亞莉與被告時，被告始亮出工作用而於下工後攜回之水果刀
    ，被告刺傷吳康瑋前，被告即先刺傷施亞莉3 刀，被告是因
    吳康瑋持拖把棍追打成傷，始先後刺傷吳康瑋背部與胸部，
    被告自始無殺人故意，施亞莉之急診護理記載，刀傷僅1 公
    分，而被告所持水果刀，刀長14公分，可見被告用力並非毫
    無節制，又施亞莉住院時有拒絕檢查之情事，其若有生命危
    險，難謂必為被告持刀刺傷所致，被告揮舞水果刀，係嚇阻
    吳康瑋，並非以言詞表示要殺害施亞莉，至吳康瑋退擊被告
    過程中，持拖把棍俯身攻擊動作，而其與被告身高相仿，故
    被告轉身刺出水果刀時，偶然傷及吳康瑋後背及左胸，尚無
    提升傷害故意至殺人故意之情事云云置辯。經查：
  (一)被告於上開時、地，持刀傷害告訴人吳康瑋後，再持刀殺害
    告訴人施亞莉、吳康瑋等情，迭據告訴人吳康瑋於警詢、偵
    訊及原審審理時指訴綦詳（臺灣桃園地方法院檢察署98年度
    偵字第19919號卷，下稱偵卷，第14頁至第16頁、第49 頁至
    第50頁、原審卷第43頁至第45頁），核與告訴人施亞莉於警
    詢、偵訊及原審審理時之證述若合符節（偵卷第18頁至第20
    頁、第50頁、原審卷第40頁背面至第43頁），並據證人即龍
    田金融大樓保全人員許桂渠於警詢時證述在卷（偵卷第22頁
    至第24頁），而被告亦坦認於前揭時、地，持前揭水果刀刺
    傷告訴人吳康瑋背部1刀、胸部1 刀及告訴人施亞莉腹部3刀
    ，告訴人吳康瑋、施亞莉並因此受有傷害（偵卷第8頁至第9
    頁、第43頁、第56至57頁、原審卷第209 頁正、背面）。此
    外，亦有查獲現場照片6張、原審勘驗筆錄1份在卷可稽（見
    偵卷第35至37頁、本院卷第210頁正、背面），並有水果刀1
    支扣案可佐，上揭事實，自堪認定。雖被告辯稱：伊未勒住
    告訴人施亞莉脖子、告訴人施亞莉、吳康瑋2 人指訴均不實
    云云。惟查：
  (1)衡酌告訴人施亞莉與被告原具男女朋友關係，業據被告自承
    在卷（偵卷第56頁、原審卷第209頁背面），2人情感非疏，
    若非確遭被告勒住脖子、脅迫及殺傷，告訴人施亞莉當無甘
    冒偽證重責攀誣被告之理。且告訴人施亞莉對本案遭受勒住
    脖子、脅迫及殺傷之時間、地點、方式、受傷部位等主要基
    本事實，迭於警詢、偵訊及原審審理時指訴均一致無牴，核
    與告訴人吳康瑋證述相符，被告亦坦認持刀刺告訴人施亞莉
    腹部3 刀，並有前揭客觀事證足憑，實屬信而有徵，自堪採
    信。
  (2)再酌告訴人吳康瑋對本案遭傷害背部、殺傷胸部之時間、地
    點、方式、受傷過程、受傷部位等主要基本事實，迭於警詢
    、偵訊及原審審理時均證述一致，並據證人許桂渠證述在卷
    ，被告亦坦認刺傷告訴人吳康瑋背部1刀、胸部1刀，亦有前
    揭客觀事證足佐，況與被告間，素不相識，並無怨懟或金錢
    糾紛及仇恨，為被告所不諱言，衡情酌理告訴人吳康瑋當無
    甘冒偽證刑責誣攀被告之理，足見告訴人吳康瑋前揭證述，
    堪信屬實。是被告前揭所辯，均委無足採。
  (二)被告傷害、殺人行為與告訴人吳康瑋、施亞莉傷害之結果，
    有相當因果關係：
  1.告訴人吳康瑋遭被告刺傷後，旋於同日晚間8 時45分許至醫
    院急救，診斷結果為：背部開放性傷口（長約2 公分）、左
    前胸（壁）開放性穿刺傷口（長約1.5 公分，深度已進入左
    胸腔內），合併左側血胸等傷害，有長庚醫療財團法人林口
    長庚紀念醫院（下稱長庚醫院）診斷證明書、99年8 月13日
    （99）長庚院法字第0304號函及病歷各1 份在卷可參（偵卷
    第17頁、原審卷第59頁至第114 頁），足徵告訴人吳康瑋遭
    被告持前揭水果刀刺傷之背部1 刀，確受有背部開放性傷口
    之傷害；而遭被告刺傷之左胸1 刀，確受有左前胸（壁）開
    放性穿刺傷口，合併左側血胸之傷害甚明。
  2.而告訴人施亞莉遭被告刺傷後，旋於同日晚間7 時46分許至
    醫院急救，診斷結果為：前腹壁靠近肚臍右下方開放性穿刺
    傷1 處（長約3 公分）、左腹側邊開放性穿刺傷1 處（長約
    2 公分）及左側背開放性穿刺傷1 處（長約3 公分），合併
    肝臟、脾臟及左腎裂傷等傷害，有長庚醫院診斷證明書、99
    年8 月13日（99）長庚院法字第0304號函及病歷各1 份在卷
    可參（偵卷第21頁、原審卷第59至60頁、第115頁至第175頁
    ），足徵告訴人施亞莉遭被告持前揭水果刀刺殺腹部3 刀，
    確受有前腹壁靠近肚臍右下方開放性穿刺傷1 處、左腹側邊
    開放性穿刺傷1處及左側背開放性穿刺傷1處，合併肝臟、脾
    臟及左腎裂傷等傷害無疑，而上開傷勢實際檢查結果，並非
    僅1公分，至堪認定。
  3.衡酌告訴人吳康瑋、施亞莉分別為被告刺傷後至就醫期間，
    均係於密接時間就醫，並無其他外力因素介入而再次受傷，
    是被告前揭傷害、殺人行為，與告訴人吳康瑋、施亞莉各所
    受前揭傷害結果間，自均有相當之因果關係至明。
  (三)主觀傷害、殺人犯意：
    按殺人與傷害人致死之區別，應以加害人有無殺意為斷，不
    能因與被害人素不相識，原無宿怨，即認為無殺人之故意（
    最高法院51年台上字第1291號判例意旨參照）。經查：
  1.傷害故意：
    被告「案發初始」持刀刺傷告訴人吳康瑋「背部」1 刀，致
    告訴人吳康瑋受有背部開放性傷口等情，已如前述，觀察告
    訴人吳康瑋此部分所受傷害部位，為人體非致命之背部，則
    此時被告刺傷告訴人吳康瑋之際，是否已萌生殺人犯意，在
    缺乏明確證據下，自難遽認。衡情被告所持之水果刀為金屬
    材質且屬刀鋒銳利之利刃，全長24公分，其中刀刃長14公分
    ，刀柄長10公分，有原審勘驗筆錄1 份、扣案水果刀拍攝照
    片2張在案可參（原審卷第210頁正、背面、第215、216頁）
    ，並有水果刀1 支扣案足佐，顯見被告所持水果刀質地堅硬
    、刀緣尖銳，苟被告「案發初始」即對告訴人吳康瑋具殺人
    犯意，大可刺傷告訴人吳康瑋背部1 刀後，在告訴人吳康瑋
    無強力之反制行為下，再持續刺殺，即可致告訴人吳康瑋於
    死，斯時背後遭突襲之告訴人吳康瑋自能抵禦？又被告豈會
    刺傷告訴人吳康瑋1刀後，旋轉向告訴人施亞莉猛刺3刀？足
    徵被告案發當時主要攻擊目標為告訴人施亞莉，而非告訴人
    吳康瑋，並可見被告此舉僅係欲使告訴人施亞莉，脫離告訴
    人吳康瑋保護所為，自難認被告此時已萌生殺害告訴人吳康
    瑋之犯意，益徵被告此時僅係基於傷害人之身體犯意而為之
    ，而被告刺傷告訴人吳康瑋背部1 刀前並未先刺告訴人施亞
    莉3 刀，此經告訴人吳康瑋、施亞莉指證無訛，被告辯以其
    先刺告訴人施亞莉3刀云云，殊非可採。
  2.殺人故意：
  (1)告訴人施亞莉部分：
  被告持刀刺殺告訴人施亞莉腹部3 刀所受傷害，業如前述，
    惟稽之被告刺殺告訴人施亞莉腹部3 刀，造成告訴人施亞莉
    腹部穿刺傷合併肝臟、脾臟及左腎裂傷等情，有長庚醫院99
    年8月13日（99）長庚院法字第0304號函1份附卷可佐（原審
    卷第59、60頁），足見被告刀刀刺向告訴人施亞莉之腹部身
    體部位，且刺殺行為之力道甚為猛烈。是被告辯稱：僅輕輕
    刺告訴人施亞莉云云，殊難置信。雖辯護人亦為被告辯稱：
    告訴人施亞莉之急診護理紀錄記載其案發當時意識清楚，腹
    部刀傷2×2深1公分，左腰2×2深1公分，背後2×2深1 公分
    ，3處刀傷深僅1公分，而認被告斯時下刀已有所節制，並無
    殺人犯意云云，並有急診護理紀錄影本1 紙為佐（同上卷第
    122 頁），惟承前揭長庚醫院回函可知，告訴人施亞莉所受
    腹部穿刺傷，已合併造成肝臟、脾臟及左腎裂傷，而此些臟
    器均有相當厚度之肌肉保護，難認刺傷深度1 公分即能造成
    ，益見前揭急診護理紀錄，僅係案發當日急診之初步外觀觀
    察紀錄，尚未就告訴人施亞莉內部臟器深度檢查，自難僅憑
    此紀錄遽為有利被告之認定，附此敘明。
  被告所持之水果刀為金屬材質，且屬刀鋒銳利之利刃，已如
    前述。酌以人體腹部內有胃、肝臟、腎臟等重要器官存在，
    均屬要害，苟以尖銳刀械刺入，人體內臟、器官均將破裂，
    足以致死，縱非人體重要器官，亦極可能因體內動脈血管遍
    布而割裂動脈大量出血致死等情，為一般人所周知之事實，
    被告案發當時年屆53歲且智識健全，自難諉為不知。則被告
    明知其持有之扣案水果刀可殺人，卻猶持該刀於密集時間內
    朝告訴人施亞莉腹部要害刺殺，顯已無視被刺殺者生命之存
    廢。尤甚者，更持刀刺入告訴人施亞莉腹部，直達肝臟、脾
    臟及腎臟，益見被告持刀殺人時下手之重，殺意之堅。
  參以被告持刀刺殺告訴人施亞莉腹部身體重要部位，均未見
    節制，且告訴人施亞莉送醫急救後，未久即住進加護病房，
    並一度為醫院發出病危通知一節，亦有急診護理紀錄、病危
    通知單影本各1 紙在卷可考（同上卷第124頁、第142頁），
    益徵告訴人施亞莉所受前揭傷害均有致死之危，顯見被告實
    有致告訴人施亞莉於死之意圖。再者，被告認告訴人施亞莉
    多次向其借款均未償還，並逐漸疏遠，因而懷疑告訴人施亞
    莉另結新歡一節，業據被告於偵訊時供述在卷（偵卷第56、
    57頁），足見被告確有不甘人財兩失，而萌生殺人之犯意。
  況被告亦於前揭時、地，向告訴人施亞莉恫稱：「不和我一
    起走，就要殺妳！」（菲律賓語）等語，向告訴人吳康瑋嚇
    稱：「你不要靠近，我要殺她」等語各情，迭據告訴人施亞
    莉於警詢、偵訊及原審審理時證述甚詳（偵卷第19頁、第50
    頁、原審卷第42頁），核與告訴人吳康瑋於偵訊及原審審理
    時之證述大致相符（偵卷第50頁、原審卷第44頁），益見被
    告確有殺死告訴人施亞莉之意圖。
  再從被告到案發現場未久，即自「隨身褲子後口袋」，取出
    前揭「未著封套或刀鞘」之水果刀，恫嚇告訴人施亞莉，並
    向告訴人施亞莉恫稱：「不和我一起走，就要殺妳！」等語
    之情以觀，足見被告攜帶前揭水果刀之目的，即為殺害告訴
    人施亞莉。否則，僅為見告訴人施亞莉一介弱女子，豈須攜
    帶刀械？又豈會無視未著封套刀刃將有傷己之危，而任意將
    該水果刀置於身上之褲子後口袋？益見被告乃事前將該水果
    刀封套取下，置於隨身口袋，以便隨時可取之用以殺害告訴
    人施亞莉甚明。至被告雖於偵訊時辯稱：僅為防身用云云（
    偵卷第57頁），後於原審審理時則翻異前詞改稱：該刀係從
    事粗工使用，用來刮尼龍繩、塑膠膜云云（原審卷第210 頁
    ），前後供述互有齟齬，顯悖常情，自難盡信。況苟為防身
    之用，被告豈會未著封套將該水果刀插置於其身上口袋，而
    先陷己身於隨時遭利刃劃傷之危險？復參酌該水果刀樣式（
    同上卷第215 頁），亦與一般從事粗工使用美工刀類之樣式
    不同，是被告前揭所辯，顯係臨訟畏罪飾卸之詞，無足採信
    。又告訴人施亞莉於住院時雖曾拒絕醫院作DPL及N-G檢驗處
    理，惟依上開急診護理紀錄所示：醫師追蹤ct報告：表示病
    患肝臟有撕裂傷，建議聯絡GS醫師，醫師診視後，建議 DPL
    檢查，因需自費，病患表示無力負擔，拒絕…」（同上卷第
    123 頁背面），足見告訴人施亞莉所受傷勢是否危及生命，
    與告訴人施亞莉拒絕作DPL及N-G檢驗處理無關，被告此部分
    辯解，亦不足取。
    要之，被告持刀刺殺告訴人施亞莉腹部3 刀，主觀上確具有
    使人喪失生命之殺人直接故意無訛。
  (2)告訴人吳康瑋部分：
  參以告訴人吳康瑋案發後追逐被告，而在上址中正路附近安
    全島上，再遭被告持刀刺殺「左胸」1 刀所受傷害，深度進
    入左胸腔內，而造成告訴人吳康瑋血胸等情，有99年8 月13
    日（99）長庚院法字第0304號函1 份附卷可佐（同上卷第59
    、60頁），足見被告持刀刺告訴人吳康瑋之胸部身體部位，
    刺殺力道甚為猛烈。
  被告所持之水果刀為金屬材質，且屬刀鋒銳利之利刃，已如
    前述。酌以人體胸腔內部有心、肺臟等重要器官存在，均屬
    要害，苟以尖銳刀械刺入，人體內臟、器官均將破裂，足以
    致死，縱非人體重要器官，亦極可能因體內動脈血管遍布而
    割裂動脈大量出血致死等情，為一般人所周知之事實，被告
    案發當時年屆53歲，且智識健全，自難諉為不知。則被告明
    知其持有之扣案水果刀可殺人，卻猶持該刀朝告訴人吳康瑋
    之前揭人體重要器官要害刺殺，顯有殺人致死之犯意。
  再酌以被告持刀刺殺告訴人吳康瑋胸部身體重要部位未見節
    制，且觀之告訴人吳康瑋受傷部位逼近心臟之人體重要器官
    ，有長庚醫院手術紀錄單、心臟內科檢查報告單影本各1 份
    在卷可按（原審卷第79頁、第83頁），益徵告訴人吳康瑋所
    受前揭傷害有致死之危，顯見被告此時實有致告訴人吳康瑋
    於死之意圖。
  況被告亦於偵訊時供稱：告訴人施亞莉為伊女友，98年6 月
    20日一直向其要錢，之後就沒聯絡，2 個多月來找不到告訴
    人施亞莉，案發當晚去找告訴人施亞莉，就看到一個男的（
    即告訴人吳康瑋）騎摩托車在那裡，伊就懷疑這個男的（即
    告訴人吳康瑋）可能是告訴人施亞莉的男友等語（偵卷第56
    、57頁），足見案發當時，被告誤認告訴人吳康瑋為告訴人
    施亞莉另結新歡的對象，是被告對告訴人吳康瑋本基此心生
    不滿，而生怨懟。又被告殺害告訴人施亞莉後隨即欲逃亡，
    惟告訴人吳康瑋卻沿上址萬壽路一路追逐被告至上址中正路
    ，並沿路持安全帽、路旁磚塊、掃把棍等物，丟擊被告各情
    以觀，則被告因亟欲逃亡卻屢甩不掉告訴人吳康瑋，並屢遭
    告訴人吳康瑋攻擊，遭激怒後，自有萌生殺害情敵即告訴人
    吳康瑋之犯意存在，是縱被告與告訴人吳康瑋素不相識，仍
    難基此而認被告無殺人犯意而為有利被告之認定。
  綜上各節以觀，被告刺殺告訴人吳康瑋胸部1 刀，主觀上確
    具殺人之直接故意甚明。
  (四)至被告雖辯稱：告訴人吳康瑋持安全帽、掃把棍攻擊伊，伊
    才基於正當防衛刺傷其背部、胸部；而為引開告訴人吳康瑋
    持安全帽對伊之攻擊，始基於緊急避難，而刺殺告訴人施亞
    莉云云。惟按對於現在不法之侵害，而出於防衛自己或他人
    權利之行為，不罰。但防衛行為過當者，得減輕或免除其刑
    ，刑法第23條定有明文。又按因避免自己或他人生命、身體
    、自由、財產之緊急危難而出於不得已之行為，不罰。但避
    難行為過當者，得減輕或免除其刑，刑法第24條第1 項亦定
    有明文。復刑法之正當防衛必須對於現在不法之侵害始得為
    之，侵害業已過去，即無正當防衛可言（最高法院30年上字
    第1040號、29年上字第317 號判例意旨參照）。再按緊急避
    難行為，以自己或他人之生命、身體、自由、財產猝遇危難
    之際，非侵害他人法益別無救護之途，為必要之條件（最高
    法院24年上字第2669號判例意旨參照），經查：
  1.就被告刺傷告訴人吳康瑋背部部分：
    告訴人吳康瑋對被告持安全帽攻擊，起因於被告持刀並勒住
    告訴人施亞莉之脖子所致，已如前述，足見被告正在對告訴
    人施亞莉身體、生命及自由為不法侵害，告訴人吳康瑋本可
    依刑法第23條，為防衛告訴人施亞莉前揭權利，而對被告為
    防衛行為，是被告刺傷告訴人吳康瑋背部時，並無何「現在
    不法侵害」之防衛情況存在，自無正當防衛之適用。
  2.就被告刺殺告訴人施亞莉部分：
    酌以本件被告係自招危難（指遭告訴人吳康瑋攻擊之情），
    則被告苟欲脫免危難，僅須離開現場，不再持刀，亦不再對
    告訴人施亞莉施以危害即可，自難認有何非侵害他人法益別
    無救護之途，足見案發當時並無緊急危難情狀存在。惟被告
    竟捨此不為，刺傷告訴人吳康瑋背部1 刀後，竟又持刀猛力
    刺殺告訴人施亞莉腹部身體重要部位3 刀，且深達告訴人施
    亞莉肝臟、脾臟及左腎，已如前述，足見殺人之決意甚堅，
    則自案發當時被告之主觀犯意及客觀衝突狀態以觀，益見被
    告係以殺人之犯意行兇，而非基於緊急避難意思。準此，案
    發當時並無何緊急避難情況，被告持刀擊刺告訴人施亞莉，
    亦非基於緊急避難之意，承前揭法條及判例意旨，自無緊急
    避難適用之餘地。
  3.就被告刺殺告訴人吳康瑋胸部部分：
    按現行犯，不問何人得逕行逮捕之；犯罪在實施中或實施後
    即時發覺者，為現行犯，刑事訴訟法第88條第1 、2 項定有
    明文，是被告刺殺告訴人施亞莉為現行犯，則被告逃跑後，
    告訴人吳康瑋依法自得追緝、逮捕被告，自難認告訴人吳康
    瑋對被告有何「現在不法侵害」之防衛情況存在。況被告再
    持刀刺殺告訴人吳康瑋「左胸」1 刀，告訴人吳康瑋所受傷
    害深度進入左胸腔內，造成血胸，且傷口逼近心臟之人體重
    要器官業如前述，足徵被告係欲施以報復而生殺人之決意甚
    堅，則自案發當時被告之主觀犯意及客觀衝突狀態以觀，被
    告係以殺人之犯意行兇，而非基於防衛意思抵抗，自難認被
    告持刀反擊之舉係正當防衛。
  (五)綜上，被告前揭所辯均係狡辯卸責之詞，不足為採。本件事
    證明確，被告傷害、殺人未遂犯行，均堪認定，應予依法論
    科。
二、論罪科刑部分：
  (一)按行為人對於構成犯罪之事實，明知並有意使其發生者，為
    故意，刑法第13條第1 項定有明文。查被告刺傷告訴人吳康
    瑋背部1 刀，並非人體主要致死部位，且刺傷後，並未繼續
    刺擊，反轉向刺殺告訴人施亞莉各情以觀，足徵被告此時僅
    係基於傷害人之身體犯意而為之，是核被告此部分所為，係
    犯刑法第277 條第1 項之傷害罪。另被告於本案發生初始即
    懷疑告訴人施亞莉另結新歡，且欠錢不還，到案發現場後，
    果見有其他男子即告訴人吳康瑋找告訴人施亞莉，醋勁大發
    ，憤恨難平，而刺殺告訴人施亞莉後欲逃亡時，屢遭告訴人
    吳康瑋追緝、攻擊，可見被告刺殺告訴人施亞莉腹部、告訴
    人吳康瑋胸部時，情緒均處於盛怒之情境，斯時被告持刀所
    使力道必非輕微，竟仍持刀鋒銳利之水果刀，分別刺殺施亞
    莉腹部、告訴人吳康瑋胸部，致其等受有前揭傷害，依被告
    刺殺行為及下手部位、力道、造成之傷勢等情以觀，足認被
    告於行兇之際明知以其下手之重可致人於死，而有意使告訴
    人施亞莉、吳康瑋等人死亡之結果發生，是其具殺人之直接
    故意甚明，惟未發生死亡之結果，自屬殺人未遂無訛。是核
    被告此部分所為，均係犯刑法第271 條第2 項、第1 項之殺
    人未遂罪。
  (二)復被告自告訴人施亞莉背後往前以手臂勒住告訴人施亞莉脖
    子，要求告訴人施亞莉跟其一同走之妨害自由行為；及分別
    向告訴人施亞莉、吳康瑋出示前揭水果刀、並向告訴人施亞
    莉恫稱：「不和我一起走，就要殺妳！」（菲律賓語）等語
    、向告訴人吳康瑋嚇稱：「你不要靠近，我要殺她」等語之
    脅迫行為，均係被告殺害告訴人施亞莉之階段實施行為，均
    不另論罪（最高法院75年度台上字第5480號判決意旨參照）
    。又被告所犯上開1 傷害罪、2殺人未遂罪，共3罪間，犯意
    各別，行為互殊，應予分論併罰。又被告對告訴人施亞莉腹
    部刺殺3 刀、告訴人吳康瑋胸部刺殺一刀部分，分別已著手
    於殺人犯罪行為之實行而未發生死亡之結果為未遂，均爰依
    刑法第25條第2項之規定，各酌依既遂犯之刑度減輕其刑。
三、原審認被告罪證明確，依刑法第277條第1項、第271條第2項
    、第1項、第25條第2項、第51條第5款、第38條第1項第2 款
    ，刑法施行法第1條之1第1項、第2項前段規定，審酌被告僅
    因告訴人施亞莉金錢借貸未償還、感情生變，即萌生殺人犯
    意，未能理性處理感情糾紛，與告訴人吳康瑋素不相識，僅
    因己醋勁大發，誤認告訴人吳康瑋為告訴人施亞莉新男友，
    且告訴人吳康瑋緊追不捨、攻擊之舉，即生殺人犯意，動輒
    持刀相向，除為刺殺告訴人施亞莉而先刺傷告訴人吳康瑋背
    部1 刀外，更分別再先後持刀猛力刺向告訴人施亞莉腹部、
    告訴人吳康瑋胸部等要害，致告訴人施亞莉肝臟、脾臟及左
    腎裂傷，造成告訴人吳康瑋胸部血胸，均命在旦夕，手段兇
    殘，惡性非輕，幸告訴人施亞莉、吳康瑋均因及時救治，始
    挽回寶貴性命，不致造成其等家人終身遺憾及釀成社會悲劇
    ，然被告犯後仍撰詞狡辯，顯不知悔悟，犯後態度不佳等一
    切情狀，就被告傷害犯行處有期徒刑6 月；就殺害告訴人施
    亞莉未遂部分，處有期徒刑6年6月；就殺害告訴人吳康瑋未
    遂部分，處有期徒刑6年，並定其執行刑為9年。至扣案水果
    刀1 支，係被告所有持以供本件犯罪所用，業據其供明在卷
    （原審卷第208頁背面），爰依刑法第38條第1項第2 款之規
    定宣告沒收，併此敘明，認事用法，核無不合，量刑亦屬妥
    適，被告上訴意旨，仍執陳詞，為無理由，應予駁回。
四、被告聲請命公訴人提出被告曾傳給告訴人施亞莉恫嚇殺傷害
    之簡訊，惟公訴人並未將之列為起訴被告之證據，原審亦未
    以之為被告論罪之證據，則縱有上開簡訊，因與本案待證事
    實無必要關聯，即無調查之必要。被告再聲請函行政院衛生
    署樂生療養院查被告於98年8 月29日就醫之傷勢，惟查被告
    先傷害告訴人吳康瑋再殺害告訴人施亞莉，又殺傷告訴人吳
    康瑋，其傷害之犯意與殺人之犯意如何分別，又犯意各別，
    如何分論併罰，前已論述甚詳，被告下手傷害及殺人未遂後
    ，其因犯罪時所受之傷勢，核與本案待證事實亦無必要關聯
    ，自無調查之必要。被告又聲請對被告、告訴人施亞莉、吳
    康瑋3 人一併送測謊，經查被告對於上開時、地持刀刺傷告
    訴人吳康瑋1刀、刺傷告訴人施亞莉3刀，又刺傷告訴人吳康
    瑋1 刀等情，並不諱言，而是具傷害犯意？抑或殺人犯意，
    並非當事人供述為唯一認定之依據，則測謊與本案待證事實
    無必要關聯，且本案事證已臻明確，被告此部分聲請，亦核
    無必要，被告上開調查證據之聲請，均無必要，應併予駁回
    。
據上論斷，應依刑事訴訟法第368條，判決如主文。
本案經檢察官周誠南到庭執行職務。
中    華    民    國   100    年    2     月    24    日
                  刑事第三庭  審判長法  官  陳博志
                                    法  官  劉興浪
                                    法  官  許文章
以上正本證明與原本無異。
殺人未遂部分如不服本判決，應於收受送達後十日內向本院提出
上訴書狀，其未敘述上訴之理由者並得於提起上訴後十日內向本
院補提理由書（均須按他造當事人之人數附繕本）。「切勿逕送
上級法院」。
傷害部分不得上訴。
                                    書記官  蔡慧娟
中    華    民    國   100    年    2     月    24    日
附錄：本案論罪科刑法條全文
刑法第277條第1項
傷害人之身體或健康者，處 3 年以下有期徒刑、拘役或 1 千元
以下罰金。
刑法第271 條
殺人者，處死刑、無期徒刑或10年以上有期徒刑。
前項之未遂犯罰之。
預備犯第 1 項之罪者，處 2 年以下有期徒刑。